【裁判字號】    90,上更(一),735
【裁判日期】    901121
【裁判案由】    違反著作權法
【裁判全文】
臺灣高等法院刑事判決                          九十年度上更(一)字第七三五號
    上  訴  人
    即 自 訴人  丙○○○有限公司
    代  表  人  甲○○
    被      告  乙○○
右上訴人因自訴被告違反著作權法案件，不服臺灣臺北地方法院八十七年度自字第七
二四號，中華民國八十七年十二月三十一日第一審判決提起上訴，本院判決如左：
    主  文
上訴駁回。
    理  由
一、自訴意旨略以：自訴人丙○○○有限公司擁有「後現代男女」影片著作財產權之
    公開上映權之專屬授權，依最高法院八十六年台非字第六四號、八十六年台上字
    第三六一二號及八十六年台非字第一九四號判決意旨自訴人依法有合法自訴權，
    授權人並已依法申請取得行政院新聞局審查合格證明書，茲發現友友實業股份有
    限公司（以下簡稱友友公司，負責人潘仁德，友友公司及潘仁德均經法院判決無
    罪確定）未經自訴人同意或授權公開上映，於八十七年三月十一日卻利用金頻道
    有限電視股份有限公司（以下簡稱金頻道公司，負責人即被告乙○○，金頻道公
    司業經法院判決不受理確定在案）播送系統線路中之聯登電影台，於其經營之友
    友大飯店公開上映上開影片，影響權益至鉅，金頻道公司播送系統所公開播送上
    開節目所取得之授權，僅得播送至家庭用戶，不得傳送至旅館房間、ＭＴＶ、三
    溫暖、視聽理容等公開場所，並且其無取得「公開上映」之權利，依法被告乙○
    ○未向任何權利人取得公開上映之授權，卻擅自於公開上映場所之旅館房間播出
    。因認被告乙○○涉犯著作權法第九十四條之罪嫌云云。
二、按犯罪之被害人得提起自訴，刑事訴訟法第三百十九條第一項固定有明文，惟此
    之被害人係指犯罪之直接被害人而言。所謂「犯罪之被害人」，係指因犯罪而直
    接被害之人為限，必其人之法益由於犯罪行為直接加害，若須待乎他人之另一行
    為而其人始受損害者，即非因犯罪直接所受之損害，不得提起自訴；不得提起自
    訴而提起者，應諭知不受理之判決，為刑事訴訟法第三百三十四條所明定。
三、次按著作權法上所謂之「公開播送」，指基於公眾接收訊息為目的，以有線電、
    無線電或其他器材，藉聲音或影像向公眾傳達著作內容，由原播送人以外之人，
    以有線電或無線電將原播送之聲音或影像向公眾傳達者屬之。而所謂「公開上映
    」者，指以單一或多數視聽機或其他傳送影像之方法於同一時間向現場或現場以
    外一定場所之公眾傳達著作內容。著作權法第三條第一項第七款、第八款分別定
    有明文。是「公開播送」與「公開上映」二者之定義有別，而以傳輸「影像」媒
    介機具方法之不同以及傳輸是否「基於公眾接收訊息為目的」為斷，而非以「場
    所」作為判斷之準則，如業者以單一或多數之視聽機具或其他傳送影像之方法於
    同一時間向現場或現場以外一定場所公眾傳達著作內容者，係屬「公開上映」行
    為，若以有線電、無線電或其他器材藉聲音或影像向公眾傳達著作內容者，則為
    「公開播送」。茲再將二者區分如下：
  (一)、就傳送目的而觀，「公開播送」是以「基於公眾接收訊息為目的」，反之，「
      公開上映」則無此目的。
  (二)、就傳送之內容而觀，「公開播送」傳送之內容，包括影像、聲音，即傳送之內
      容包括著作權法上之各種著作內容；至於「公開上映」，則僅限於「傳送影像
      」而已。
  (三)、就傳送工具或傳送方法而觀，「公開播送」是以有線電、無線電或其他器材，
      向公眾傳達；至於「公開上映」則係以單一或多數視聽機或其他傳送影像之方
      法傳達之。
  (四)、就傳送之場所而言，「公開播送」並無場所之限制；至於「公開上映」則有於
      同一時間向現場或現場以外一定場所之公眾傳達之限制。
      由此可知，「公開播送」與「公開上映」二者之區別，並不在於「場所」，而
      係在於有賴傳輸影像「媒介機具」方法之不同及是以「基於公眾接收訊息為目
      的」而定。是以如業者「以單一或多數視聽機或其他傳送影像之方法」於同一
      時間向「現場或現場以外一定場所之公眾傳達著作內容」，則係「公開上映」
      ；如業者「基於公眾接收訊息為目的」，以「有線電、無線電或其他器材」，
      藉聲音或影像向公眾傳達著作內容，則為「公開播送」，二者不容混淆。
四、經查：
  (一)、本件自訴人就「後現代男女」之影片，所取得為「公開上映」權，業為其所自
      承，並有著作權授權證明書、專屬授權證明書、著作權登記簿謄本、新聞局審
      查核可證明書在卷（原審卷第三頁、第十二頁）可稽，是其所取得者並非「公
      開播送」權至明。
  (二)、本件被告乙○○所經營之金頻道公司，以有線電傳送聯登電影台所播放之「後
      現代男女」影片，雖有蒐證記錄表、錄影帶一捲、照片四張在卷（原審卷第八
      、九頁）可稽，然其所為係屬著作權法第三條第一項第七款之「公開播送」行
      為，而非同條項第八款之「公開上映」行為（卷附內政部八十七年八月十一日
      台（八七）內著字第八七○五○二三號及法務部八七年六月二日法八七檢（二
      ）字第○○一○六○號函附臺灣高等法院檢察署法律座談會研究意見，均採同
      一見解），自訴人雖陳稱著作權法之「公開播送」與「公開上映」有其重疊部
      分云云，按「公開播送」與「公開上映」之定義分別規定於著作權法第三條第
      一項第七款、第八款，各屬不同之權利，且二者之區別，已如前述，如謂「公
      開播送」已包函「公開上映」，或「公開上映」已包函「公開播送」，或者有
      若干重疊部分，則法律又焉須分別加以賦予著作權人擁有「公開上映」、「公
      開播送」之著作財產權，並分別加以定義？綜上所述，本件自訴人所取得係「
      公開上映」權，非「公開播送」權，從而認被告乙○○所為之「公開播送」行
      為侵犯他人之「公開播送權」，自訴人並非被害人，按諸上開規定及說明，對
      於乙○○自不得提起本件自訴。
  (三)、至於上訴人即自訴人所舉最高法院八十六年台非字第六四號、第一九四號、同
      年台上字第三六一二號判決，認其有權提起本件自訴，惟上開三件判決，係認
      被專屬授權人，得本其取得權利提出告訴或自訴，與本件情形並不相同。
  (四)、另上訴人即自訴人雖提出「中華民國電影界反盜錄工作委員會嚴正聲明啟事」
      並說明：「１、公開播送權乃指透過發射與接收，例如三家無線電視台、有線
      電視台、衛星電視等。２、公開上映權，僅發射不需接收，如電影院、ＭＴＶ
      、ＫＴＶ、旅賓館、等等」，惟此一對「公開播送」、「公開上映」之說明與
      著作權法之規定並不相符，如前所述，「公開播送」與「公開上映」之區別，
      並非以「接收」與否為區別基準，該啟事之說明顯然有誤且過於簡化，何況利
      用「有線電」或「無線電」傳達電波訊號者，係屬於「公開播送」，始會有所
      謂「發射」（即音訊或視訊訊號之發射）之情形；「公開上映」則非利用「有
      線電或無線電」，並無「發射」之可言，故該啟事謂「公開上映權，僅『發射
      』而不須『接收』」云云，亦與事實不符，上訴人依該聲明啟事用以區別「公
      開播送」與「公開上映」之異同，並無依據，尚難遽此而為不利被告之認定，
      併此敘明。
五、綜上所述，原審就此部分為諭知不受理之判決，經核並無違誤，自訴人上訴意旨
    仍執前詞，指摘原判決不當，為無理由，應予駁回。
據上論斷，應依刑事訴訟法第三百六十八條判決如主文。
中      華      民      國    九十      年     十一     月    二十一    日
                              台灣高等法院刑事第二庭
                                  審判長法  官  蔡  長  溪
                                        法  官  楊  貴  志
                                        法  官  林  俊  益
右正本證明與原本無異。
如不服本判決應於收受送達後十日內向本院提出上訴書狀，其未敘述上訴之理由者並
得於提起上訴後十日內向本院補提理由書。
                                        書記官  陳  明  琴
中      華      民      國    九十    年   十一     月       二十一   日


司法院資訊處製作；財團法人民間司法改革基金會備份。
